臺灣新竹地方法院刑事判決　　　　　　　 95年度易字第434號
公　訴　人　臺灣新竹地方法院檢察署檢察官
被　　　告　戊○○
　　　　　　　　　　六號十七樓.
上列被告因詐欺案件，經檢察官提起公訴（95年度偵緝字第385
號），本院判決如下：
    主  文
戊○○無罪。
    理  由
一、按犯罪事實應依證據認定，無證據不得認定犯罪事實；又不
    能證明被告犯罪者，應諭知無罪之判決，刑事訴訟法第一百
    五十四條第二項、第三百零一條第一項分別定有明文。又事
    實之認定，應憑證據，如未能發現相當證據，或證據不足以
    證明，自不能以推測或擬制之方法，為裁判基礎；且認定不
    利於被告之事實須依積極證據，苟積極證據不足為不利於被
    告事實之認定時，即應為有利於被告之認定；另認定犯罪事
    實所憑之證據，雖不以直接證據為限，間接證據亦包括在內
    ，然而無論直接證據或間接證據，其為訴訟上之證明，須於
    通常一般之人均不致有所懷疑，而得確信其為真實之程度者
    ，始得據為有罪之認定，倘其證明尚未達到此一程度，而有
    合理之懷疑存在，無從使事實審法院得為有罪之確信時，根
    據「罪證有疑，利於被告」之證據法則，即不得遽為不利被
    告之認定，應由法院為諭知被告無罪之判決（最高法院四十
    年臺上字第八十六號、三十年上字第八一六號、七十六年臺
    上字第四九八六號判例意旨參照）。
二、本案公訴意旨略以：戊○○曾因偽造有價證券案件，經臺灣
    新竹地方法院於民國93年9月16日，以93年度訴字第152號判
    處有期徒刑2年，同時宣告緩刑5年確定。戊○○於84年間為
    大矽谷建設股份有限公司（下稱大矽谷公司，已於93年5 月
    3日申請准予解散登記）董事長（於85年5月15日改由呂清旭
    擔任董事長，已於92年5月13日死亡）。己○○於84年8月27
    日至「大矽谷名人山莊」與戊○○洽談選購房屋事宜，並以
    其子楊智強之名義選購坐落新竹縣芎林鄉○○段77-4地號土
    地（持份為88/ 10000）及該土地上建號653號即門牌號碼新
    竹縣芎林鄉○○路113號9樓之3建物。戊○○明知該土地及
    建物已向中國農民銀行設定新台幣（下同）190萬元之本金
    最高限額抵押權，擔保大矽谷公司、戊○○共同向該銀行借
    款2億3千萬元之債務，仍隱瞞該事實，且無意將購屋款項償
    還塗銷抵押權，竟意圖為自己不法之所有，向己○○保證該
    房地之產權清楚，於同月28日在「大矽谷名人山莊」辦公室
    與己○○訂約，約定該土地及建物購買價款為300萬元，另
    保險費、稅捐及其他費用共4萬220元。己○○不知有詐，誤
    以為未設定抵押權，而於訂約當日先付款90萬元，並於同年
    11月18日在「大矽谷名人山莊」辦公室內支付發票人為第一
    商業銀行東門分行、發票日為84年11月14日、支票號碼為00
    00000、0000000號、金額為100萬元、110萬元之銀行支票2
    張、現金4萬元。該2張支票由現場經理李信明（經傳、拘未
    到，另分案偵辦）之建華商業銀行帳號00000000000000 號
    帳戶提示，再由李信明將其帳戶內之230萬元於同年月28 日
    匯入戊○○之合作金庫竹東支庫帳號0000000000000號帳戶
    內。戊○○未將收得購屋款項償付債務塗銷抵押權，仍繼續
    支付利息迄91年7月1日止。經中國農民銀行於93年2月間通
    知楊智強後，己○○始知被騙，該房地亦於93年間經法院拍
    賣由他人買受。因認被告戊○○涉犯刑法第339條第1項詐欺
    罪嫌云云。
三、本案公訴人認被告戊○○涉犯詐欺罪之主要證據為：(一)證人
    己○○於警詢、偵查中之證述；(二)證人甲○○於偵查中之證
    述；(三)土地房屋買賣契約書影本；(四)芎林鄉○○段0000-000
     0地號土地登記謄本、芎林鄉○○段00000-000 建號建物登
    記謄本；(五)「大矽谷名人山莊迎賓樓（N）/凱旋樓（M）交
    屋結算單」（房屋編號N9-9F）；(六)建華商業銀行新竹分行
    95年1月16日（95）建華銀行新竹字第0009號函（附往來明
    細資料）、95年4月19日（95）建華銀行新竹字第0034號函
    （附傳票4紙）、建華銀行提供之由李信民於84年11月28日
    匯款230萬元至戊○○於合作金庫竹東支庫帳戶之傳票（華
    信商業銀行）；(七)中國農民銀行營業部93年2月24日（93）
    農營（部）字第9301300153號書函；(八)臺灣新竹地方法院
    93年度拍字第49號93年2月26日之裁定、該法院民事執行處
    94年6月10日新院月93執曾字第7018號函。經查：本案被告
    戊○○並不否認確於84年間擔任大矽谷公司董事長，而告訴
    人己○○於84年8月27日至「大矽谷名人山莊」洽談選購房
    屋事宜，並以其子楊智強之名義選購坐落新竹縣芎林鄉○○
    段77-4地號土地（持份為88/ 10000）及該土地上建號653號
    即門牌號碼新竹縣芎林鄉○○路113號9樓之3建物，惟辯稱
    其僅係擔任大矽谷公司人頭負責人，真正負責人為呂清旭，
    其並未過問公司業務，且未詐欺告訴人等語。經查：
  (一)本案被告戊○○於83年7月份起擔任大矽谷公司負責人，於
    85年6月間則改由案外人呂清旭擔任負責人，此部分事實有
    經濟部中部辦公室94年10月11日經中三字第09430962040號
    函附之大矽谷建設股份有限公司案卷可資參照（參94年度偵
    緝字第385號卷第35頁）；又被告戊○○曾以自己名義與案
    外人即告訴人之子楊智強於84年8月28日簽訂不動產買賣契
    約書，此一事實並有上開契約書影本在卷可參（參93年度偵
    字第5740號偵查卷第25頁背面）。而依告訴人己○○所提出
    由其兒子楊智強與大矽谷公司及被告戊○○簽訂之不動產買
    賣契約書第五條第一項約定：「乙方（指大矽谷公司、戊○○）保證本件不動產，產權清楚無一物兩賣或設定任何負擔
    。」（參93年度偵字第5740號偵查卷第21頁背面、第25頁）
    ，可知大矽谷公司、戊○○於出售系爭房屋時負有釐清系爭
    不動產權利負擔之義務。而依告訴人己○○於警詢時所述，
    被告戊○○曾於楊智強詢問系爭房屋是否有抵押權設定時，
    一再保證會在第三次付款前將此屋之產權清償塗銷（參93年
    度偵字第5740號偵查卷第11頁），亦可明瞭本案告訴人於買
    受系爭房屋時，明知系爭房屋有抵押權設定，而大矽谷公司
    及被告戊○○則並未隱匿系爭房地存有抵押權設定之事實，
    且允諾將於收受第三期款時塗銷抵押權。本案告訴人己○○
    與大矽谷公司、戊○○簽訂不動產買賣契約後，大矽谷公司
    及戊○○隨即於84年10月30日辦理系爭不動產過戶事宜，將
    系爭不動產過戶予楊智強（參同上偵查卷第37頁），告訴人
    己○○再於同年11月18日交付尾款，戊○○並將所有權狀等
    資料交付告訴人。是由上開交易過程，可知於84年年底時，
    系爭房屋已置於告訴人支配管領下，依告訴人己○○指稱，
    其係在93年2月間收到中國農民銀行書函後，始知被告戊○○未依約塗銷抵押權登記，就時間過程而言，告訴人係在房
    地過戶後近十年時間始知悉系爭房地上仍存有抵押權設定，
    是可資質疑者，乃何以告訴人遲至十年後始知悉其所有房地
    仍設有抵押權？何以在此期間銀行均未催告告訴人繳交貸款
    ？
  (二)依證人即承辦此案之中國農民銀行行員乙○○證稱：「（問
    ：有無問大矽谷既然客戶都購買了且已經過戶，為何沒有來
    結清錢？）因為利息有準時繳，所以沒有進行拍賣行動，後
    來他沒有正常繳才進行拍賣，審判長的問題，我那個時候已
    經調職了。所以我不清楚後手有無問大矽谷。我也不清楚大
    矽谷有無向客戶收錢。」等語（參本院96年12月10日審判筆
    錄第16頁），可知告訴人己○○所以於84年底辦理過戶後，
    遲至93年2月間始收到銀行催款通知，其主要原因乃因貸款
    利息部份一直由大矽谷公司繳納，故告訴人不知大矽谷公司
    並未代為辦理抵押權登記塗銷事宜，然大矽谷公司雖未辦理
    抵押權塗銷事宜，惟此一建案總計九十八戶，除告訴人外，
    另有三戶均有類似情形，換言之，總計未辦理抵押權塗銷登
    記之房屋數僅有四戶，其餘九十四戶部分均已辦理抵押權塗
    銷登記，最後辦理抵押權塗銷事宜之時間尚有遲至94年11月
    22日者（建號569，參合作金庫商業銀行自強分行〔按中國
    農民銀行嗣後與合作金庫合併，合作金庫為存續銀行〕96年
    10 月5日合金強字第0960005767號函附「大矽谷建設股份有
    限公司擔保品抵押權塗銷時間彙總表」），足證大矽谷公司
    及被告戊○○確實一直在辦理客戶所買房地抵押權塗銷事宜
    ，此參證人乙○○證稱：「（問：到八十九年剩下四戶？）
    是。」、「（問：這四戶有無賣掉？）此案之後，我換單位
    的時候剩下四戶，我有問承辦人，她說四戶是己○○、丙○○、丁○○等人，這四戶因為大矽谷沒有繳錢，我們銀行要
    來拍賣，進行拍賣之前會去調閱謄本，發現所有權都過戶給
    己○○等人，我們就通知己○○、大矽谷公司等人請他們來
    繳錢不然要拍賣，其中丁○○小姐來談，我們有跟丁○○達
    成協議，錢由何人繳我不清楚，另二戶都沒有來談。」等語
    （參本院同上筆錄），益證大矽谷公司及被告戊○○確有履
    約之行為。而含告訴人所有系爭房地在內之四戶雖未辦理抵
    押權塗銷登記，然大矽谷公司既均持續繳交貸款利息，直至
    93年2月間，足見大矽谷公司確有依約履行之行為，被告戊○○或大矽谷公司有關塗銷抵押權之允諾，亦非訛詐之詞，
    僅因其後大矽谷公司周轉不靈，無力再為繳納，致含告訴人
    在內之四戶房地遭查封拍賣，然可否因大矽谷公司或被告戊○○嗣後未能依約塗銷抵押權登記，即認為被告戊○○確有
    詐欺犯意，非無疑問？蓋戊○○或大矽谷公司若確有詐欺犯
    意，自可於收受款項後，全部拒絕辦理抵押權塗銷登記，何
    須自84年起賡續辦理塗銷抵押權登記事宜，且自84年間收受
    尾款後持續繳交告訴人等四戶買家之貸款利息，使自己因詐
    欺所得利益減少？
  (三)除告訴人外，另三戶未辦理抵押權塗銷部份，其購買戶即證
    人丙○○、甲○○等亦均不知其所購買之房地上存有抵押權
    設定，且於購買房地前及辦理過戶後，亦從未調閱權狀或謄
    本等資料，僅在銀行催款時或聽聞鄰人轉述時始知抵押權登
    記尚未塗銷（參本院同上筆錄）。其中丙○○部分係向前手
    屋主購買，前屋主並未告知有抵押權設定問題，而甲○○部
    分則從未與被告或大矽谷公司談過抵押權問題，且自接洽至
    簽訂契約時均與呂清旭洽談，戊○○部分則僅談過殺價問題
    （參本院同上筆錄第7、8頁），則被告戊○○究竟有何詐術
    行為，即有疑義。本案告訴人自稱其於洽談訂約時，被告戊○○曾允諾將塗銷抵押權設定，縱認為真，可否因被告嗣後
    力有未逮無法依約完成約定義務，即認被告上開塗銷抵押權
    登記之允諾為施用詐術行為？至被告辯稱其並非實際負責人
    ，僅擔任人頭，而證人乙○○證稱依其承辦此建案貸款事宜
    洽談過程判斷被告確僅為人頭，以及被告帳戶確有提供大矽
    谷公司使用等情節，縱認均為可採，有關被告戊○○是否確
    有施用詐術騙取告訴人之款項一節，仍應就被告戊○○本人
    及大矽谷公司前後之履約行為綜合判斷，而本案被告戊○○
    及大矽谷公司既確有就其客戶之抵押權登記辦理塗銷事宜，
    僅因嗣後無力清償銀行欠款，致無法再就告訴人之房地抵押
    權設定辦理塗銷，惟其為使告訴人得占有使用系爭房屋，除
    將系爭房地過戶與告訴人外，持續近十年期間按期繳交欠款
    利息，足證被告主觀上應無詐取告訴人財物之意，否則即無
    須繳交貸款利息，致其所「詐騙」財物減少之必要。本院綜
    觀上開證據資料，認本案僅屬債務不履行之民事糾葛，應另
    依民事訴訟程序主張權利，尚難認為構成詐欺罪責，此外，
    復查無其他積極證據證明公訴人所指上開犯行為真，既無法
    證明被告犯罪，依首揭說明，自應為被告無罪之諭知。
四、據上論結，依刑事訴訟法第301條第1項，判決如主文。
中　　華　　民　　國　　96　　年　　12　　月　　24　　日
                  刑事第二庭審判長法　官  汪漢卿
                                  法  官  李毓華
                                  法  官  蔡川富
上正本證明與原本無異。
如不服本判決應於收受本判決後10日內向本院提出上訴書狀，上
訴書狀應敘述具體理由。上訴書狀未敘述上訴理由者，應於上訴
期間屆滿後20日內補提理由書狀於本院 (均須按他造當事人之人
數附繕本 )「切勿逕送上級法院」。
中　　華　　民　　國　　96　　年　　12　　月　　24　　日
                                  書記官　鄭明枝
